臺灣高等法院刑事判決　　　　　　　　93年度上訴字第3040號
上　訴　人
即　被　告　乙○○
　　　　　　　　　　押)
指定辯護人　朱立鈴律師
上列上訴人因殺人未遂等案件，不服臺灣桃園地方法院93年度訴
字第846號，中華民國93年8月16日第一審判決（起訴案號：臺灣
桃園地方法院檢察署93年度偵字第2005號），提起上訴，本院判
決如下：
    主  文
原判決撤銷。
乙○○連續使人受重傷，未遂，處有期徒刑玖年，扣案之鋸子壹
把沒收；又傷害人之身體，處有期徒刑肆月；應執行有期徒刑玖
年參月，扣案之鋸子壹把沒收。
    事  實
一、乙○○住於桃園縣桃園市○○街七巷一號三樓，其有酗酒習
    慣，並因欲追求住於該處四樓之鄰居甲○○未果，而對甲○○心生不滿，平時於酒後即曾至甲○○住處滋擾並曾與甲○○之友人丙○○發生爭執。民國（下同）九十三年二月五日
    晚間十一時二十分許，乙○○飲酒後（未達精神耗弱或心神
    喪失程度）攜帶其所有之鋸子乙把，在上址三樓樓梯間轉彎
    處攔阻欲返回四樓住處之甲○○及其女兒丁○○，並向甲○○質問「你家怎麼那麼吵」等語，嗣甲○○答稱：「我家哪
    有這麼吵，我只有跟我女兒住，而且我們都那麼晚回來」等
    語後，乙○○即基於傷害之犯意伸腳踹擊甲○○之胸部，致
    甲○○自近三樓平台樓梯處跌落至二、三樓間轉彎平台處，
    丁○○見狀對之責稱：「你這人怎麼這樣」等語，乙○○聞
    言大怒，竟將對甲○○傷害之犯意變更為毀壞甲○○及丁○○容貌重傷之概括犯意，先以右手持鋸子朝丁○○左側臉頰
    猛力揮砍，致丁○○受有：(1)左側臉頰撕裂傷，長度十公分
    ；(2)左側下臉頰撕裂傷，長度八公分；(3)左側嘴角穿通口內
    撕裂傷，長度十二公分；(4)舌頭撕裂傷，長度六公分等傷害
    。丁○○受創後轉身奔逃下樓呼救求援，乙○○隨又在上開
    二、三樓樓梯間轉彎處平台，先抓住甲○○之頭髮將其頭顱
    撞向牆壁，復持鋸子接續朝甲○○臉部揮砍數下，致甲○○
    因遭受砍殺及以手揮檔而受有：(1)頭顱撕裂傷，長度十公分
    ；(2)前額多處撕裂傷長度五、十公分；(3)右側臉頰多處撕裂
    傷長度五、三、八公分；(4)鼻骨開放性骨折併撕裂傷長度六
    公分；(5)下巴多處撕裂傷長度四、四公分；(6)右手多處撕裂
    傷，無名指一公分，小指二公分；(7)左手多處撕裂傷併拇指
    魚際肌斷裂八公分，手掌四公分，食指、中指、無名指各二
    公分等之傷害，期間甲○○不斷求饒，乙○○均置之不理。
    甲○○之友人丙○○隨同甲○○母女返家原本在該處一樓停
    放機車，聞聲及看見丁○○受傷後，持安全帽及機車大鎖上
    前制止並格開乙○○之鋸子，甲○○始趁機逃離現場。丙○○旋出手奪取乙○○所持之鋸子，乙○○可預見與丙○○爭
    奪拉扯鋸子，將使丙○○受到傷害之結果，仍另基於傷害之
    不確定故意，與丙○○自二樓樓梯間至一樓屋外沿途拉扯爭
    奪該把鋸子，並於拉扯中手部撞及丙○○之臉部，因而致丙○○受有臉部撕裂傷、雙手（虎口）撕裂傷等傷害。嗣經鄰
    居馬國財、魏瓊婷分持滅火器、雨傘前往支援丙○○，乙○○始為渠等三人合力制服後為警當場查獲，並扣得乙○○所
    有之上開鋸子一把、血衣一件。甲○○、丁○○二人則因及
    時送醫診療，幸未造成五官機能永久性傷害及毀容之結果。
二、案經甲○○、丁○○、丙○○訴由桃園縣政府警察局桃園分
    局報請臺灣桃園地方法院檢察署檢察官偵查起訴。
    理  由
一、訊據上訴人即被告乙○○，對前揭事實經過大皆坦承不諱，
    僅辯稱並無殺害甲○○、丁○○母女或使渠等受重傷之犯意
    ，及被害人丁○○部分係被告持鋸子阻擋其離去時無意間所
    傷，被害人丙○○部分係拉扯中被告欲抽回鋸子受傷，並非
    被告揮砍所致，亦無傷害犯意等語。經查：
  (一)前揭事實經過，業據被告於警訊、偵查、原審及本院審理時
    供認不諱，並據告訴人即證人甲○○、丁○○、丙○○分別
    於警、偵訊及原審審理時指證明確，核與證人魏瓊婷於偵查
    中所述情節相符，告訴人甲○○、丁○○、丙○○三人所受
    之傷勢，復有敏盛綜合醫院出具之診斷證明書三紙偵查卷第
    十三頁至第十五頁）、告訴人甲○○暨丁○○之病歷影本各
    一份（外放）、敏盛醫院函（偵查卷第八十至八十四頁）、
    及告訴人等所受傷勢之照片四十二張在卷可稽，並有上開鋸
    子一把及被告所著沾染血跡之衣服一件扣案可資佐證。而該
    衣服上之血跡ＤＮＡ，經送鑑定結果，亦與被害人甲○○、
    丙○○之ＤＮＡ─ＳＴＲ型別相同，亦有內政部刑事警察局
    九十三年五月二十日刑醫字第０九三００五一三二０號鑑驗
    書足憑（偵查卷第九十、九十一頁）。
  (二)按毀壞人之容貌，足以使人之容貌外型發生變更及缺陷，而
    達重大不治或難治之結果，自屬刑法第十條第一項第六款所
    謂之重傷（參見最高法院二十三年上字第四五七三號、四十
    七年台上字第一四三三號判例意旨），是行為人所為如有使
    被害人五官、外型發生變更，而使被害人容貌生有缺陷無法
    回復之預見，即難謂行為人無使被害人重傷害之故意。查被
    告以鋸子對告訴人甲○○、丁○○之傷害行為，均係以鋸子
    直接揮砍攻擊告訴人之臉部，且鋸齒銳利又呈不規則狀，其
    所造成之傷口肌肉組織受損情形與一般刀器所造成之平整切
    割傷顯有不同，故以鋸子攻擊人之臉部，除難以治療外，並
    極易留下難以消除之疤痕，而發生變更容貌之結果，造成永
    久無法回復之傷害，被告竟仍持之砍劃告訴人甲○○、丁○○之臉部，顯有使其二人重傷之故意，極為灼然。惟被害人
    甲○○、丁○○二人所受之傷勢經醫治縫合後，除臉部留有
    縫合之疤痕外，其餘視能、聽能、語能、味能、嗅能及四肢
    均未喪失其功能，有敏盛綜合醫院九十三年三月十九日敏醫
    字第０九三０八四二號函一件在卷可按，且被害人甲○○、
    丁○○二人臉上所留疤痕，就整個顏面部而言，均未達使容
    貌變更之程度，亦經原審法院當庭勘驗無誤（原審卷第五十
    八頁），並攝有被害人二人之照片六張附卷可參（原審卷第
    七十五頁至第七十七頁），堪認尚未造成重大不治或難治之
    重傷結果。
  (三)被告雖辯稱：其係因持鋸子取出為阻止告訴人丁○○逃走，
    將鋸子往前平伸擋於丁○○面前，而於無意間傷及丁○○，
    並無傷害丁○○之犯意云云。然查被告係在樓梯間踢倒告訴
    人甲○○後，因告訴人丁○○予以斥責，被告即以鋸子朝告
    訴人丁○○臉部揮砍乙節，業據告訴人丁○○指證明確（偵
    查卷第五十九頁、原審卷第五十九頁），核與告訴人甲○○
    證述之情節相符（偵查卷第五十七頁、原審卷第五十頁），
    且告訴人丁○○臉部傷勢嚴重，顯係猛力揮砍所致，而非碰
    撞所造成，另查告訴人丁○○之身高經本院當庭測量結果為
    一百七十八公分，而令被告模擬當時持刀攔阻被害人丁○○
    時，係採蹲姿持刀往前平伸，其持刀之手與地面之垂直高度
    ，經當庭測量則為一百一十公分（原審卷第六十六頁），倘
    如被告所言其與告訴人丁○○係處於同一樓梯間平台上，以
    二者高度落差之大，被告客觀上顯無劃傷被害人丁○○臉部
    之可能。由此可見被告對告訴人丁○○之傷害行為顯係基於
    直接故意所為，其辯稱因持鋸子阻擋丁○○逃走而無意間傷
    及丁○○云云，顯屬畏罪卸飾之詞，要無可採。
  (四)又告訴人丙○○雙手及臉部所受之傷害，係告訴人丙○○阻
    止被告對告訴人甲○○所施之犯行後，因伸手奪取被告所持
    之鋸子而與被告發生拉扯，於拉扯中致雙手虎口部位遭鋸子
    割傷，並於拉扯中遭被告手部撞及臉部而受傷等情，業經告
    訴人丙○○指證綦詳（偵查卷第十頁反面、第六十頁、第六
    十一頁），並有傷勢照片可按，核與被告所述情形尚屬相符
    。依據告訴人丙○○指證情形，被告雖無以鋸子揮砍丙○○
    之傷害直接故意，然而其能預見與告訴人丙○○爭奪拉扯鋸
    子，將使丙○○受到傷害之結果，且該結果之發生不違背其
    本意，則被告具有傷害告訴人丙○○之不確定故意，自屬灼
    然，被告辯稱無傷害丙○○之犯罪故意云云，亦要無可採。
  (五)被告於案發後之酒測值雖達０．五九ＭＧ＼Ｌ，有酒精吐氣
    含量測試紀錄表一紙附卷可稽（偵查卷第十六頁），另被告
    之辯護人在原審及本院均聲請就被告之精神狀態實施鑑定。
    惟本院經囑託台北市立聯合醫院對被告行為之精神狀態鑑定
    結果，結論為「綜合以上所述余員之過去生活史、疾病史、
    身體檢查、精神狀態檢查及心理評估結果，認為余員係一『
    酒精濫用』之個案，而本次鑑定認為余員犯案時之精神狀態
    未有精神耗弱或心神喪失之情事。余員過往未有精神科就醫
    史，年輕開始有社交性飲酒行為，近五年開始有習慣性飲酒
    行為，雖未曾有戒斷症狀或有身體異常，亦未有違規酒醉駕
    車紀錄或其他暴力或法律問題，然其使用酒精情形已符合『
    酒精濫用』臨床診斷，而余員目前未有明顯之認知功能障礙
    ，過往亦無酒精性精神病史，至於刑事調查聲請狀所請求調
    查『其有幻聽等精神上之障礙病變』，本次鑑定認為，余員
    並無此情形。至於余員犯行當時之精神狀態，余員確實於犯
    行前飲用酒類，然余員於偵訊及本次鑑定對於犯行之事件順
    序、細節記憶（如喝酒時間、同飲人數、殺人未遂行動之開
    端、過程及中止）尚稱清晰，而犯行時未見精神病症狀（如
    幻覺或妄想）之影響，足見其行為當時未有對於外界事務之
    知覺理會與判斷作用以及自由決定意思之能力顯然減退之情
    形，故本次鑑定認為余員犯案時之精神狀態未有精神耗弱或
    心神喪失之情事。」，有台北市立聯合醫院松德院區出具之
    精神鑑定報告書可稽（本院卷第一一四頁至第一一七頁）。
    再參諸然被告案發時之神智清醒，對話清楚，可辨識被害人
    甲○○、丁○○二人等情，亦據證人甲○○、丁○○、丙○○於偵查中供述一致，且被告於原審坦承其持鋸子砍劃被害
    人甲○○臉部時，有聽見其女兒余慧敏在三樓門口喊「爸爸
    ，不要」等語，核與證人甲○○於警詢中指稱：被告之女兒
    在現場目睹其遭砍傷乙情相符，顯見其對外界事物尚能查察
    理會。再佐以被告自警詢時起，所為之歷次供述，雖有避重
    就輕之情形，惟對於整個行兇過程均能明確陳述，其回答亦
    能切中問題，則有各該筆錄可按，顯然仍能清晰瞭解記憶案
    發經過。故綜合上情，被告行為當時雖有飲酒，然並無心神
    喪失或精神耗弱情形，至為灼然，當無減輕或免除其刑之餘
    地。
  (六)綜上所述，本案事證明確，被告之犯行應堪認定。
二、核被告所為，關於被害人甲○○、丁○○部分，均係犯刑法
    第二百七十八條第一項、第三項重傷未遂罪；關於被害人丙○○部分，則係犯刑法第二百七十七條第一項之傷害罪。公
    訴人雖認被告持鋸子砍傷被害人甲○○、丁○○部分係涉有
    殺人未遂犯行，惟按刑法上之殺人未遂罪與重傷未遂罪之區
    別，應以加害人是否具有殺人之故意為斷。如加害人具有殺
    人之故意，而結果致被害人受傷者，依法固應論以殺人未遂
    罪。如加害人僅有使他人受重傷之故意，而結果亦未致被害
    人重傷，依法僅能論以重傷未遂罪，該加害人既無使被害人
    喪失生命之殺人故意，要難遽以殺人未遂論處。查被告係因
    曾追求告訴人甲○○未果，並於平時酒後曾至甲○○住處滋
    擾並與甲○○之友人丙○○發生爭執，而對甲○○心生不滿
    ，而於酒後情緒激動之情況下對告訴人甲○○、丁○○為本
    案犯行，然除此之外被告與甲○○母女之間別無其他仇怨糾
    葛，參諸告訴人甲○○證稱：被告於行兇之際，猶質問被害
    人甲○○明明沒老公，為何還騙他有老公等語，顯見被告行
    兇之動機僅因無法獲得告訴人甲○○之青睞而已，衡情尚難
    認其有致告訴人甲○○、丁○○死亡之犯罪目的，再參以被
    告除以鋸子攻擊告訴人甲○○、丁○○之臉部外，並未砍殺
    其他足以致命之身體要害部位，且於砍劃告訴人丁○○一刀
    後並末持續追擊，而告訴人甲○○更於被告砍劃數刀後，已
    坐於地上毫無反抗餘力，倘被告果真意在欲取其性命，以告
    訴人甲○○所處位置之惡劣，當非難事，顯見被告均係基於
    毀壞甲○○、丁○○容貌之重傷犯意行兇，尚無殺人之故意
    至為灼然，至被告於砍劃告訴人甲○○之際，固數度出言欲
    與被害人甲○○同歸於盡，然此當屬情緒激動之詞，難遽認
    係其犯意之表彰，是公訴人認被告此部分涉有殺人未遂犯行
    ，容有誤會，惟因起訴之基本社會事實同一，自應依法變更
    起訴法條。被告對甲○○、丁○○雖已著手實施重傷之犯行
    ，惟均未生重傷之結果，均屬未遂階段，並按既遂犯之刑減
    輕其刑。被告對甲○○、丁○○之兩次重傷未遂犯行，時間
    緊接，手段相同，又均係觸犯犯罪構成要件相同之罪名，顯
    係基於概括犯意反覆實施，應依連續犯之規定以一罪論，並
    依法加重其刑。被告最初以腳踢告訴人甲○○胸部至其跌落
    樓梯間部分所為，固係基於普通傷害犯意所為之攻擊行為，
    惟告訴人甲○○並未因此受傷，且被告隨即將對告訴人甲○○普通傷害之犯意變更為重傷之犯意，並進而為連續重傷未
    遂之犯行，此部分自不另論罪。至於被告傷害告訴人丙○○
    部分之犯行，係在對告訴人甲○○、丁○○之連續重傷未遂
    犯行實施後，因告訴人丙○○與其爭奪拉扯鋸子時，另基於
    傷害之不確定故意所為，與前開連續重傷未遂犯行犯意各別
    ，犯罪構成要件亦不相同，自應分論併罰。
三、原判決對被告予以論科，固非無見。然查：(1)被告在樓梯間
    攔阻及腳踢告訴人甲○○後，固係因告訴人丁○○予以斥責
    而萌生重傷之犯意，然被告以鋸子揮砍告訴人丁○○臉部一
    下後，隨即在同一時、地，利用同一機會以鋸子接續揮砍告
    訴人甲○○臉部多下，故被告在以鋸子揮砍告訴人丁○○之
    時，顯然在主觀上已經萌生使告訴人甲○○、丁○○重傷之
    概括犯意，在客觀上亦係先後數行為逐次實施而具連續性，
    復構成同一之罪名，自屬連續犯而為裁判上一罪。原判決予
    以割裂，分別論罪科刑，自有未洽。(2)被告並無持鋸子揮砍
    告訴人丙○○成傷之直接故意犯行，原判決關於告訴人丙○○部分所認定之犯罪事實，亦有不當。被告仍執陳詞提起上
    訴，否認對告訴人丁○○之重傷故意及對告訴人丙○○之傷
    害故意，雖無理由，然原判決既有可議，自屬無法維持，應
    由本院將原判決撤銷，另為適法之諭知。爰審酌被告僅因感
    情不遂，即持鋸子傷人，手段凶殘，告訴人等所受之傷害程
    度，其以鋸子砍劃告訴人甲○○、丁○○二女子之臉部，使
    其等臉上留下縫合之傷疤，已造成告訴人甲○○、丁○○心
    中難以磨滅之傷害，事後雖向告訴人甲○○、丁○○表示歉
    意，然仍未能與告訴人三人達成和解，賠償損害，及被告之
    素行、智識程度、生活狀況等一切情狀，分別量處如主文第
    二項所示之刑，並定應執行刑，以示儆懲。
四、扣案之鋸子一把，係被告所有供其犯罪所用之物，業據其供
    明在卷，爰在被告所犯連續重傷未遂罪項下宣告沒收，至於
    被告所犯傷害告訴人丙○○部分，則無庸重複宣告沒收。
據上論斷，應依刑事訴訟法第三百六十九條第一項前段、第三百
六十四條、第二百九十九條第一項前段、第三百條、刑法第二百
七十八條第一項、第三項、第二百七十七條第一項、第五十六條
、第五十一條第五款、第二十六前段、第三十八條第一項第二款
、罰金罰鍰提高標準條例第一條前段，判決如主文。
本案經檢察官羅榮乾到庭執行職務。
中　　華　　民　　國　　94　　年　　8 　　月　　26　　日
　　　　　　　　　刑事第二十二庭審判長法　官  黃瑞華
　　　　　　　　　　　　　　　　　　  法　官  陳憲裕
　　　　　　　　　　　　　　　　　　  法　官  宋  祺
以上正本證明與原本無異。
重傷未遂部分如不服本判決，應於收受送達後十日內向本院提出
上訴書狀，其未敘述上訴之理由者並得於提起上訴後十日內向本
院補提理由書（均須按他造當事人之人數附繕本）。
傷害部分不得上訴。
                                      書記官  蔡慧娟
中　　華　　民　　國　　94　　年　　8 　　月　　29　　日
附錄：本案論罪科刑法條全文
刑法第278條第1項、第3項
使人受重傷者，處五年以上十二年以下有期徒刑。
犯前項之罪因而致人於死者，處無期徒刑或七年以上有期徒刑。
第 1 項之未遂犯罰之。
刑法第277條第1項
傷害人之身體或健康者，處三年以下有期徒刑、拘役或一千元以
下罰金。                                       ↓
